ACORDAO-COMPLETO-2377777

ACÓRDÃO 12273/2019 ATA 40/2019 - SEGUNDA CÂMARA

VISTOS, relatados e discutidos estes autos de Representação formulada pela Procuradoria da República no Rio Grande do Sul, a noticiar supostas irregularidades na contratação, pelo Tribunal Regional Eleitoral do Rio Grande do Sul (TRE/RS) , da empresa para prestar serviços temporários de apoio eleitoral durante as eleições de 2016 e 2018, em suposta afronta ao art. 4º, inciso II ("caracterização exclusiva do objeto como fornecimento de mão-de-obra") , do então vigente Decreto 2.271/1997 (sucedido pelo Decreto 9.507, de 21/9/2018) .
ACORDAM os Ministros do Tribunal de Contas da União, reunidos em Sessão da Segunda Câmara, diante das razões expostas pelo Relator, em:
9.1 nos termos dos arts. 235, caput, e 237, I, do Regimento Interno deste Tribunal, conhecer da Representação, para, no mérito, julgá-la improcedente;
9.2 dar ciência deste Acórdão, bem como do Relatório e Voto que o fundamentam, ao autor da presente Representação e ao Tribunal Regional Eleitoral do Rio Grande do Sul;
9.3 autorizar o arquivamento do feito após as comunicações cabíveis, nos termos do art. 169, inciso III, do Regimento Interno deste Tribunal.

Representação a respeito de possíveis irregularidades relacionadas à contratação de empresa para prestar serviços temporários de apoio eleitoral durante as eleições de 2016 e 2018.

Segunda Câmara

Tribunal Regional Eleitoral do Rio Grande do Sul.

3. Interessados/Responsáveis: não há.

13.1. Ministros presentes: Ana Arraes (Presidente), Augusto Nardes, Aroldo Cedraz e Raimundo Carreiro (Relator).
13.2. Ministro-Substituto presente: Marcos Bemquerer Costa.

RAIMUNDO CARREIRO

Trata-se de representação formulada pelo Ministério Público Federal (MPF) , Procuradoria da República no Rio Grande do Sul, Núcleo de Controle da Administração/18º Ofício, a respeito de possíveis irregularidades relacionadas à contratação, pelo Tribunal Regional Eleitoral do Rio Grande do Sul (TRE/RS) , da empresa Inova Tecnologia em Serviços Ltda (Inova) , CNPJ 05.208.408/0001-77, para prestar serviços temporários de apoio eleitoral durante as eleições de 2016 e 2018, Contrato 22/2016 (R$ 3.085.703,87) e Contrato 19/2018 (R$ 4.698.019,03) , conforme informações constantes à peça 1, p. 3, 8 e12.
2.	Reproduzo a seguir, com ajustes de forma, o teor principal da instrução conclusiva lavrada no âmbito da SecexAdmin, cuja proposta foi endossada pela direção da unidade técnica (peças 12 a 14) :
EXAME DE ADMISSIBILIDADE 
2.	Inicialmente, deve-se registrar que a representação preenche os requisitos de admissibilidade constantes no art. 235 do Regimento Interno do TCU, haja vista a matéria ser de competência do Tribunal, referir-se a responsável sujeito a sua jurisdição, estar redigida em linguagem clara e objetiva, conter nome legível, qualificação e endereço do representante, bem como encontrar-se acompanhada de suficientes indícios concernentes à irregularidade ou ilegalidade.
3	Além disso, o órgão possui legitimidade para representar ao Tribunal, na forma do art. 237, inciso I, do Regimento Interno do TCU.
4.	Ainda, conforme dispões o art. 103, § 1º, in fine, da Resolução-TCU 259/2014, verifica-se a existência do interesse público no trato das supostas irregularidades/ilegalidades, por se tratar de contratação de profissionais para auxílio na organização de materiais, na preparação das urnas eletrônicas, no suporte às seções eleitorais e na transmissão de resultados das eleições.
5.	Dessa forma, a representação poderá ser conhecida, para fins de comprovar a sua procedência, nos termos do art. 234, § 2º, segunda parte, do Regimento Interno do TCU, aplicável às representações de acordo com o parágrafo único do art. 237 do supracitado normativo.
 (...) 
EXAME TÉCNICO
11.	O MPF encaminhou a Notícia de Fato 1.29.000.001090/2019-09, que tramita no 18º Ofício da Procuradoria da República no Rio Grande do Sul, autuada a partir do Inquérito Civil 000837.2018.04.000/6, originado na Procuradoria Regional do Trabalho da 4ª Região (PRT4) , Porto Alegre (peça 1, p. 3 e 8) .
12.	O objeto das investigações é apurar possíveis irregularidades na contratação, pelo TRE/RS, de empresa para prestar serviço temporário de apoio eleitoral durante as eleições de 2016 e de 2018 (peça 1, p. 3) .
13.	As informações sobre o Inquérito Civil 000837.2018.04.000/6 encontram-se à peça 1, p. 8-13.
14.	A suposta irregularidade estaria no fato de o TRE/RS ter contratado a empresa Inova para prestar serviços temporários de apoio eleitoral durante as eleições de 2016 (pregão eletrônico 24/2016, contrato 22/2016) : prestação de serviços terceirizados mediante disponibilização de profissionais (auxiliares de eleição e supervisor) , na forma de postos de trabalho (peça 1, p. 8) .
15.	A contratação supracitada teria violado o disposto no art. 4º, inciso II [ "II - caracterização exclusiva do objeto como fornecimento de mão-de-obra"], do Decreto 2.271/1997 [posteriormente revogado pelo Decreto 9.507, de 21/9/2018], com desdobramentos no campo da moralidade administrativa, em virtude da ausência de processo seletivo público. Também poderia ter aberto a possibilidade para o surgimento de "elos frágeis", devido ao risco que a contratação de prestadores de serviços temporários poderia trazer à lisura do pleito eleitoral (peça 1, p. 8) .
16.	Por considerar que a contratação acima mencionada poderia ofender à Constituição da República e as disposições da CLT, a PRT4 instaurou inquérito civil e solicitou esclarecimentos ao TRE/RS sobre (peça 1, p. 8) :
	a) possível terceirização ilícita;
	b) como seriam realizadas as eleições gerais de 2018, no que diz respeito ao pessoal a ser utilizado e o quantitativo de categorias de trabalhadores.
17.	Em atenção à demanda, o TRE/RS apresentou estudo técnico preliminar elaborado pela equipe de planejamento daquele Regional Eleitoral que analisou e escolheu, dentre as alternativas suscitadas, a mais viável para contratar auxiliares para as eleições de 2018 (peça 1, p. 9) .
18.	A PRT4 reconheceu que o Regional Eleitoral elaborou um minucioso estudo no qual foram avaliados os requisitos e as justificativas para a contratação dos auxiliares e do supervisor, além dos critérios para distribuição da força de trabalho entre as 165 zonas eleitorais (peça 1, p. 9) .
19.	Aquela procuradoria realizou consulta [sob a forma de representação] a este Tribunal sobre a legalidade da contratação aqui em análise (TC Processo 024.245/2018-6) , oportunidade em que lhe foi informado, por meio do Acórdão 2526/2018-TCU-Plenário, relator José Múcio, que a documentação não podia ser conhecida como representação, por não atender aos requisitos de admissibilidade (peça 1, p. 9-10) .
20.	Por considerar que não tem competência para atuar no caso, a PRT4 encaminhou ao MPF a documentação constante à peça 1, p. 6-60, para que adotasse as providências que considerasse cabíveis (peça 1, p. 6, 12-13) . Por sua vez, o MPF encaminhou a este Tribunal a documentação mencionada no item 11 da presente instrução, que foi autuado como representação, cujo conteúdo passa-se a analisar, à continuação.
Análise
21.	O cerne da questão é verificar se há indícios de irregularidades na contratação de prestação de serviços terceirizados mediante disponibilização de profissionais (auxiliar de eleição e supervisor) , na forma de postos de trabalho, para as eleições de 2016 e 2018, feita pelo TRE/RS.
22.	Consultando a página daquele Regional, encontramos:
	a) em relação à contratação do exercício de 2016: edital do pregão eletrônico 27/2016 (peças 3 e 4) e o termo de homologação do referido certame (peça 5) .
	b) em relação à contratação do exercício de 2018: edital de pregão eletrônico 36/2018 (peça 6) , o termo de homologação do referido certame (peça 7) e o contrato 19/2018 (peça 8) .
23.	O estudo técnico preliminar da contratação do exercício de 2018 encontra-se à peça 1, p. 3-28, do TC Processo 024.245/2018-6.
24.	Iniciaremos analisando o estudo técnico preliminar das opções de reforço de mão de obra para as eleições 2018 no TRE/RS.
25.	O objetivo do estudo foi demonstrar a opção mais viável para reforçar a mão de obra de auxiliares administrativos para a eleição do ano de 2018 e fornecer subsídios ao modo de contratação ou convocação de mesários (peça 1, p 3 do TC Processo 024.245/2018-6) .
26.	O estudo técnico estimou a necessidade de mão de obra para ocupar 925 postos de trabalho, sendo um de supervisor e 924 de auxiliar administrativo (peça 1, p. 3 do TC Processo 024.245/2018-6) .
27.	O "problema" a ser solucionado pelo estudo diz respeito ao fato de que, nos dias que antecedem as eleições, as atividades de preparação se intensificam nos cartórios, tornando necessária a suplementação de profissionais para auxiliar na organização de materiais, na preparação das urnas eletrônicas, no suporte às 27.894 seções eleitorais e na transmissão de resultados (peça 1, p. 3 do TC Processo 024.245/2018-6) .
28.	O estudo definiu que a qualificação técnica mínima necessária para suprir os postos de trabalho deveria ser equivalente à dos auxiliares administrativos enquadrados na classificação brasileira de ocupações (CBO) 4110, cuja descrição sumária das atividades, conforme o então Ministério do Trabalho, contempla várias atribuições, dentre as quais estão: executar serviços de apoio nas áreas de recursos humanos, administração, finanças e logística; atender fornecedores e clientes, fornecendo e recebendo informações sobre produtos e serviços; tratar documentos variados, cumprindo todo o procedimento necessário referente aos mesmos; atuar na concessão de microcrédito a microempresários, atendendo clientes em campo e nas agências, prospectando clientes nas comunidades (peça 9, p. 1) .
29.	O projeto básico levantou quatro cenários possíveis contendo descrição, custo estimado, análise de solução e referências (peça 1, p. 7-8 do TC Processo 024.245/2018-6) .
30.	Dentre os cenários apresentados, escolheu-se a terceirização de mão de obra, por considerá-la como a de menor risco, uma vez que o Regional já vem acumulando experiências, desde as eleições de 2016, com esse tipo de contratação (peça 1, p. 9 do TC Processo 024.245/2018-6) .
31.	A equipe de planejamento e contratação elencou os pontos passíveis de correção, em relação ao contrato de 2016, segundo os trabalhos de auditoria feitos pela unidade de controle interno do TRE/RS, que foram colocados como requisitos e pontos de melhoria à nova contratação, para mitigar riscos (peça 1, p. 9-10 do TC Processo 024.245/2018-6) .
32.	Após a escolha da forma de suplementação de mão de obra, o Regional Eleitoral realizou pregão eletrônico.
33.	No exercício de 2016 houve o Pregão Eletrônico 27/2016 e em 2018 o Pregão Eletrônico 36/2018.
34.	O edital do Pregão Eletrônico 27/2016 convocou empresas interessadas na prestação de serviços terceirizados, mediante disponibilização de profissionais (auxiliar de eleição e supervisor) , na forma de postos de trabalho, para as Eleições Municipais de 2016 (peça 3, p. 2) .
35.	Informou que o procedimento licitatório seria regido pela Lei 10.520/2002; pelo Decreto 5.450/2005; subsidiariamente, pela Lei 8.666/1993; pelas regras e condições estabelecidas, no que couber, na Lei Complementar 123/2006; pela Resolução-TSE 23.234/2010 e pela Resolução-CNJ 169/2013, alterada pela Resolução-CNJ 183/2013 (peça 3, p. 2) .
36.	Quanto às condições do certame, ficou estabelecido que seriam contratados os serviços de 921 auxiliares de eleição, que atuariam nas 173 Zonas Eleitorais, e de um supervisor, que desempenharia suas atribuições na Secretaria de Tecnologia da Informação (STI) do TRE/RS, em Porto Alegre (peça 3, p. 2) .
37.	Os profissionais alocados como auxiliares de eleição deveriam pertencer à categoria profissional de Auxiliar ou Assistente Administrativo (CBO 4110) . A prestação dos serviços ocorreria entre 1º/9/2016 e 7/10/2016 (peça 3, p. 2) .
38.	A empresa vencedora do certame foi a Inova Tecnologia em Serviços Ltda. (peça 5) .
39.	O edital do Pregão Eletrônico 36/2018 convocou empresas para prestação de serviços terceirizados, mediante alocação de profissionais (auxiliar de eleição e supervisor) , na forma de postos de trabalho, para as Eleições Gerais de 2018 (peça 6, p. 2) .
40.	Informou que o procedimento licitatório seria regido pela Lei 10.520/2002; pelo Decreto 5.450/2005; subsidiariamente, pela Lei 8.666/1993; pelas regras e condições estabelecidas, no que couber, na Lei Complementar 123/2006; pela Resolução-TSE 23.234/2010 e pela Resolução-CNJ 169/2013, alterada pela Resolução-CNJ 183/2013 (peça 6, p. 2) .
41.	O supracitado certame objetivou contratar 924 auxiliares de eleição, para atuarem nas 165 Zonas Eleitorais, e um supervisor, para desempenhar suas atribuições nas dependências do TRE, em Porto Alegre-RS (peça 6, p. 3) .
42.	Os profissionais alocados como auxiliares de eleição deveriam pertencer à categoria profissional de Auxiliar ou Assistente Administrativo (CBO 4110) . A prestação dos serviços foi aprazada de 3/9/2018 a 31/10/2018 (peça 6, p. 3) .
43.	A empresa vencedora do certame também foi a Inova Tecnologia em Servicos Ltda. (pç 7) .
44.	Da análise das licitações, verifica-se que os objetos são idênticos, modificando apenas o quantitativo de pessoal terceirizado.
45.	Consultando a convenção coletiva de trabalho RS000012/2018, verifica-se que a função de auxiliar ou assistente administrativo, CBO 4141, faz parte da categoria representada pelo sindicato supracitado (peça 10, p. 3) .
46.	O representante alega que:
	a) há indícios de irregularidade nas duas contratações, por contemplar terceirização de mão de obra (peça 1, p. 8) ;
	b) a contratação supracitada teria violado o disposto no art. 4º, inciso II, do [então vigente] Decreto 2.271/1997 [ "II - caracterização exclusiva do objeto como fornecimento de mão-de-obra;"], com desdobramentos no campo da moralidade administrativa, em virtude da ausência de processo seletivo público (peça 1, p. 8) ;
	c) esse tipo de contratação possibilitaria o surgimento de "elos frágeis", devido ao risco que a contratação de prestadores de serviços temporários poderia trazer à lisura do pleito eleitoral (peça 1, p. 8) .
47.	Analisando os editais dos certames, verifica-se que o Regional Eleitoral fundamentou as contratações na Resolução-TSE 23.234/2010, conforme mencionado nos itens 35 e 40 da presente instrução.
48.	A supracitada resolução dispõe sobre regras e diretrizes para a contratação de serviços no âmbito da Justiça Eleitoral (peça 11) .
49.	A Seção II da resolução é dedicada à terceirização.
50.	O seu art. 4º predica que as atividades de limpeza, conservação, higienização, segurança, vigilância, transporte, apoio administrativo, informática, copeiragem, recepção, operação de elevadores, reprografia, telecomunicações e manutenção de prédios, equipamentos e instalações serão, de preferência, objeto de execução indireta (peça 11, p. 2) .
51.	Consultando as exigências dos editais dos pregões, verifica-se que o Regional Eleitoral explicitou que pretendia contratar postos de trabalho para prestar serviços de apoio administrativo e, além disso, estabeleceu que os profissionais alocados como auxiliar de eleição deveriam pertencer à categoria profissional de Auxiliar ou Assistente Administrativo - CBO 4110 (peça 3, p. 2 e peça 6, p. 3) .
52.	Desta forma estabeleceu o nexo entre o objeto contratado e a exigência feita pela Resolução-TSE 23.234/2010, art. 4º.
53.	O § 1º do art. 4º da Resolução-TSE 23.234/2010 estabelece que as tarefas e atividades de apoio administrativo devem estar previamente descritas no Projeto Básico ou no Termo de Referência, bem como no contrato de prestação de serviços, admitindo-se pela Administração, em relação à pessoa encarregada, a notificação direta para a execução das tarefas previamente definidas (peça 11, p. 2) .
54.	O estudo técnico preliminar foi elaborado e informou que as atividades a serem desenvolvidas pelos auxiliares para as eleições de 2018 seriam de auxílio na organização de materiais, na preparação das urnas eletrônicas, no suporte às 27.894 seções eleitorais e na transmissão de resultados (peça 1, p. 3 do TC Processo 024.245/2018-6) .
55.	O Contrato 19/2019 estabeleceu que as atividades a serem realizadas pelos auxiliares de eleição seriam (peça 8, p. 4-5) :
	a) auxiliar nos testes de equipamentos utilizados para transmissão de resultados;
	b) prestar apoio para geração das mídias necessárias para configuração das urnas eletrônicas;
	c) executar testes nas urnas eletrônicas;
	d) preparar urnas eletrônicas e de lona para as eleições;
	e) prestar apoio aos procedimentos de distribuição, recolhimento e armazenamento dos equipamentos utilizados nas eleições;
	f) auxiliar na reposição dos suprimentos e componentes das urnas eletrônicas;
	g) auxiliar na preparação e vistoria dos locais de votação;
	h) auxiliar na instalação dos equipamentos nos locais de votação;
	i) auxiliar no atendimento dos chamados das seções eleitorais para a geração dos Boletins de Urna (BU) ;
	j) informar ao fiscal do contrato sobre todo e qualquer problema ou irregularidade constatada, quando da execução dos serviços;
	k) participar das atividades de capacitação e treinamento propostas pelo TRE;
	l) prestar apoio nas atividades de nivelamento dos profissionais substitutos ou de ingresso posterior;
	m) auxiliar o TRE a ministrar nivelamento no manuseio da urna eletrônica para as pessoas que atuarão durante as eleições (juízes, servidores e mesários) , conforme determinado pelo fiscal do contrato;
	n) proceder o recolhimento e a organização dos materiais utilizados nas eleições;
	o) auxiliar na vistoria dos equipamentos utilizados nas eleições após o primeiro e segundo turnos, informando ao fiscal sobre as avarias e danos diversos ocorridos com os equipamentos.
56.	Desta forma ficou demonstrado que as tarefas e as atividades de apoio administrativo constaram no Projeto Básico/Termo de Referência e no contrato de prestação de serviços, atendendo ao disposto § 1º do art. 4º da Resolução-TSE 23.234/2010.
57.	O caput do art. 4º-A c/c o inciso II da Resolução-TSE 23.234/2010 preveem que poderão ser objeto de execução indireta as atividades materiais acessórias, instrumentais ou complementares aos assuntos que constituem área de competência legal do tribunal eleitoral, especialmente, em ano eleitoral, as atividades de apoio administrativo à organização dos pleitos (peça 11, p. 2) .
58.	Passemos a analisar a alegação do representante de que as contratações não obedeceram ao disposto no art. 4ª, inciso II, do Decreto 2.271/1997, então em vigor.
59.	O comando supracitado vedava a inclusão de disposições nos instrumentos contratuais que permitissem a caracterização exclusiva do objeto como fornecimento de mão de obra.
60.	Importante mencionar que foi revogado pelo Decreto 9.507/2018.
61.	A possibilidade de terceirização de mão de obra pela Justiça Eleitoral foi recentemente analisada pelo Tribunal no âmbito do TC Processo 014.607/2017-4.
62.	O supracitado processo tratou de denúncia de possíveis irregularidades ocorridas na Justiça Eleitoral, a respeito de terceirização de atividades realizadas com base na Resolução-TSE 23.518/2017.
63.	Questionou-se a validade da Resolução-TSE 23.518/2017 como fundamento para contratação de empresas para a realização do cadastramento biométrico, autorizando a atuação de trabalhadores terceirizados em atividades de alistamento, revisão eleitoral e na realização das próprias eleições.
64.	O relator do TC Processo 014.607/2017-4 acolheu no item 20 de seu voto as análises e conclusões finais da SecexAdmin, endossadas pelo MPTCU.
65.	As conclusões finais da SecexAdmin encontram-se no item 2 do relatório do processo supracitado, nos seguintes termos:
5. Entendemos que a CF dispõe que a lei estabelecerá casos de contratação por tempo determinado para atender à necessidade temporária de excepcional interesse público e que a Lei 7.444/1985 define que o TSE regulamentará as condições para a execução, mediante contrato, dos serviços de alistamento eleitoral. O Conselho Nacional de Justiça (CNJ) , por meio de decisão monocrática de 22/5/2015, do Conselheiro Gustavo Tadeu Alckmin, considerou que a lei foi recepcionada por não encontrar óbice no ordenamento jurídico vigente (peça 8, p. 6-7) . Dessa forma, consideramos que o art. 9º, inciso III, daquela lei foi recepcionado e encontra guarida no art. 37, inciso IX, da CF. Portanto, nosso entendimento é que a Resolução-TSE 23.518/2017 encontra-se ajustada ao ordenamento jurídico vigente, permitindo a contratação de empresas para a execução indireta de serviços.
66.	A Resolução-TSE 23.518/2017 atualizou a Resolução-TSE 23.234/2010, criando o art. 4º-A, que estabelece que também poderão ser objeto de execução indireta as atividades materiais acessórias, instrumentais ou complementares aos assuntos que constituem área de competência legal do tribunal eleitoral, especialmente:
	a) atividades de apoio administrativo ao alistamento eleitoral e à revisão eleitoral;
	b) em ano eleitoral, as atividades de apoio administrativo à organização dos pleitos.
67.	O processo foi apreciado por meio do Acórdão 2021/2019-TCU-Plenário de relatoria do Min. Raimundo Carreiro. No item 15 do voto que fundamentou o acórdão o ministro considerou válida a Resolução-TSE 23.518/2017 para considerar improcedente a denúncia.
68.	Diante do exposto, conclui-se válida a Resolução 23.518/2017, atualizada pela Resolução-TSE 23.234/2010 e que não pode prosperar a alegação do representante de que os Contratos 22/2016 e Contrato 19/2018, ambos do TRE/RS, deveriam ter obedecido os ditames Decreto 2.271/1997.
69.	Conforme demonstrado alhures, os editais dos pregões continham previsão de que as contratações estavam fundamentadas na Resolução-TSE 23.234/2010 e o objeto das contratações se enquadram no art. 4º-A da supracitada resolução.
70.	No que diz respeito ao argumento do representante de que há indícios de irregularidade nas duas contratações, por contemplar terceirização de mão de obra (peça 1, p. 8) , conforme já mencionado, a terceirização de mão de obra está regulamentada, no âmbito da Justiça Eleitoral, pela Resolução-TSE 23.234/2010, atualizado pela Resolução-TSE 23.518/2017.
71.	O representante ainda alegou que esse tipo de contratação possibilitaria o surgimento de "elos frágeis", devido ao risco que a contratação de prestadores de serviços temporários poderia trazer à lisura do pleito eleitoral (peça 1, p. 8) .
72.	O argumento não pode prosperar, considerando que:
	a) há previsão da contratação na Resolução-TSE 23.234/2010, atualizada pela Resolução-TSE 23.518/2017;
	b) o TRE realizou estudo técnico para avaliar qual seria a forma mais viável para o Regional e em todos os cenários (estagiários, aproveitamento da mão de obra do pessoal contratado para prestar serviço de conservação e asseio, convocação de mesários) pode haver o que o representante chamou de "elos frágeis", ou seja, possibilidade de haver atentado contra a lisura do pleito eleitoral;
	c) a possibilidade de surgirem "elos frágeis" é um risco inerente ao processo, inclusive se fosse usada a mão de obra de servidores concursados;
	d) o regional eleitoral consignou no estudo técnico preliminar os pontos de melhoria apontados pelo órgão de controle interno do órgão para aperfeiçoar a gestão do contrato, considerando as falhas apuradas na análise da contratação de 2016 (peça 1, p. 9-10 do TC Processo 024.245/2018-6) ;
	e) há previsão, no escopo do projeto, de revisar matriz de responsabilidades, análise de riscos e controles, documentar o processo, tudo com o intuito de mitigar os riscos da contratação (peça 1, p. 13 do TC Processo 024.245/2018-6) ;
	f) o Contrato 19/2018 fixou critérios de seleção de pessoal com o intuito de mitigar os riscos de atentado à segurança do pleito eleitoral, ao exigir que os profissionais: não sejam filiados a partidos políticos; não exerçam atividade político-partidária no período da contratação; não seja cônjuge ou parente, consanguíneo ou afim, até o segundo grau ou por adoção, de candidato que esteja concorrendo a cargo eletivo dentro do município de sua atuação; não seja cônjuge, companheiro ou parente em linha reta, colateral ou por afinidade, até o terceiro grau, inclusive, de ocupantes de cargos de direção e de assessoramento e de membros, juízes e promotores vinculados à Justiça Eleitoral do Rio Grande do Sul (peça 8, p. 9) .
CONCLUSÃO
73.	Considerando as análises constantes nos itens 11 a 72, propõe-se conhecer a presente representação, satisfeitos os requisitos de admissibilidade previstos no art. 237, I, parágrafo único, do Regimento Interno deste Tribunal e no art. 103, da Resolução-TCU 259/2014, para, no mérito, considerá-la improcedente.
PROPOSTA DE ENCAMINHAMENTO 
74.	Diante do exposto, submetem-se os autos à consideração superior, propondo;
	a) conhecer da presente representação, satisfeitos os requisitos de admissibilidade previstos nos arts. 235 e 237, inciso I, do Regimento Interno deste Tribunal, e no art. 103, da Resolução-TCU 259/2014, para, no mérito, considerá-la improcedente;
	b) encaminhar cópia do acórdão que vier a ser proferido ao representante e ao TRE/RS, informando-lhes que seu conteúdo pode ser consultado no endereço www.tcu.gov.br/acordaos e que o inteiro teor dos acórdãos, incluindo os relatórios e os votos, pode ser obtido no dia seguinte ao de sua oficialização;
	c) arquivar o presente processo, com fundamento no art. 169, inciso III, do Regimento Interno do Tribunal.
É o Relatório.

não há

Não atuou.

REPRESENTAÇÃO. TRE-RS. CONTRATAÇÃO DE SERVIÇO TERCEIRIZADO DE APOIO ADMINISTRATIVO, POR NECESSIDADE TEMPORÁRIA DAS ELEIÇÕES DE 2016 E 2018. SUPOSTA AFRONTA À VEDAÇÃO CONTIDA NO ENTÃO VIGENTE DECRETO 2.271/1997 (CONTRATAÇÃO COM OBJETO EXCLUSIVO DE FORNECIMENTO DE MÃO DE OBRA). PROCEDIMENTOS PLANEJADOS E DIMENSIONADOS CONFORME ESTUDOS TÉCNICOS PRÉVIOS DO ÓRGÃO CONTRATANTE E AMPARADOS EM DISPOSIÇÕES DE RESOLUÇÃO DO TSE, CUJA VALIDEZ JURÍDICA JÁ FOI RECONHECIDA PELO TCU EM ASSENTADA RECENTE (AC. 2021/2019-PLENÁRIO). CONHECIMENTO. IMPROCEDÊNCIA DA REPRESENTAÇÃO. CIÊNCIA.

REPRESENTAÇÃO (REPR)

Secretaria de Controle Externo da Administração do Estado (SecexAdmin).

Trata-se de representação formulada pela Procuradoria da República no Rio Grande do Sul, a noticiar suposta irregularidade nas contratações, pelo Tribunal Regional Eleitoral do Rio Grande do Sul (TRE/RS) , da empresa Inova Tecnologia em Serviços Ltda. (Inova) , para prestar serviços temporários de apoio eleitoral durante as eleições de 2016 e 2018, o que, em tese, configuraria afronta à vedação contida no art. 4º, inciso II ("caracterização exclusiva do objeto como fornecimento de mão-de-obra") , do então vigente Decreto 2.271/1997 (revogado pelo Decreto 9.507, de 21/9/2018) , no valor total de R$ 7.783.722,90.
2.	Presentes os requisitos de admissibilidade, cumpre conhecer da representação, nos termos dos arts. 235, caput, e 237, inciso I, do Regimento Interno deste Tribunal.
3.	Após as diligências cabíveis, a unidade técnica, em posições uniformes, lavrou as seguintes conclusões:
	a) há previsão da contratação na Resolução-TSE 23.234/2010, atualizada pela Resolução-TSE 23.518/2017;
	b) o TRE realizou estudo técnico para avaliar qual seria a forma mais viável para o Regional e em todos os cenários (estagiários, aproveitamento da mão de obra do pessoal contratado para prestar serviço de conservação e asseio, convocação de mesários) pode haver o que o representante chamou de "elos frágeis", ou seja, possibilidade de haver atentado contra a lisura do pleito eleitoral;
	c) a possibilidade de surgirem "elos frágeis" é um risco inerente ao processo, inclusive se fosse usada a mão de obra de servidores concursados;
	d) o regional eleitoral consignou no estudo técnico preliminar os pontos de melhoria apontados pelo órgão de controle interno do órgão para aperfeiçoar a gestão do contrato, considerando as falhas apuradas na análise da contratação de 2016 (peça 1, p. 9-10 do TC Processo 024.245/2018-6) ;
	e) há previsão, no escopo do projeto, de revisar matriz de responsabilidades, análise de riscos e controles, documentar o processo, tudo com o intuito de mitigar os riscos da contratação (peça 1, p. 13 do TC Processo 024.245/2018-6) ;
	f) o Contrato 19/2018 fixou critérios de seleção de pessoal com o intuito de mitigar os riscos de atentado à segurança do pleito eleitoral, ao exigir que os profissionais: não sejam filiados a partidos políticos; não exerçam atividade político-partidária no período da contratação; não seja cônjuge ou parente, consanguíneo ou afim, até o segundo grau ou por adoção, de candidato que esteja concorrendo a cargo eletivo dentro do município de sua atuação; não seja cônjuge, companheiro ou parente em linha reta, colateral ou por afinidade, até o terceiro grau, inclusive, de ocupantes de cargos de direção e de assessoramento e de membros, juízes e promotores vinculados à Justiça Eleitoral do Rio Grande do Sul (peça 8, p. 9) .
4.	Vê-se, portanto, que os parâmetros e critérios para especificação e dimensionamento dos serviços que nortearam ambas as contratações foram embasados em estudos técnicos elaborados previamente pelo órgão responsável e que os procedimentos seguiram os ditames da Resolução-TSE 23.234/2010, atualizada pela Resolução-TSE 23.518/2017, cuja legitimidade foi reconhecida por este Tribunal, por ocasião do Acórdão 2021/2019-TCU-Plenário, de minha relatoria. 
5.	Referido acordão tratou de denúncia com objeto similar ao enfocado nesta representação - contratação de pessoal terceirizado para serviços temporários de cadastramento biométrico, nos termos da mesma Resolução-TSE 23.518/2017 -, ocasião em que esta Corte de Contas reconheceu a validez jurídico-constitucional das disposições da mencionada resolução.
6.	Destarte, acolho as análises e conclusões da unidade técnica, para considerar improcedente a representação.
	Do exposto, VOTO por que o Tribunal aprove o Acórdão que ora submeto a este Colegiado. 
TCU, Sala das Sessões Ministro Luciano Brandão Alves de Souza, em 5 de novembro de 2019.
RAIMUNDO CARREIRO 
Relator